【裁判字號】    97,消債抗,40
【裁判日期】    980318
【裁判案由】    抗告事件
【裁判全文】
臺灣基隆地方法院民事裁定            97年度消債抗字第40號
抗  告  人  甲○○
                        7號
上列抗告人因更生事件，對於中華民國97年9月9日本院97年度消
債更字第173號裁定提起抗告，本院合議庭裁定如下：
    主  文
抗告駁回。
抗告費用由抗告人負擔。
    理  由
一、本件抗告意旨略以：抗告人每月必要支出確實高達新臺幣（
    下同）59,200元，當時生活費用係由前妻支付。再者，同意
    協商係因當時銀行僅提供此一方案，別無他法，僅能接受。
    又父母親之健康狀況不佳並非一朝一夕造成，雖醫療費用支
    出無法提供審酌，然並非代表無因果關係，且醫院表示資料
    僅提供父母親本人申請。抗告人能力有限，也願意盡力償還
    債務，懇請鈞院協助抗告人與銀行進行協商清償方案，以解
    決債務問題，給予抗告人再次重生之機會。
二、按聲請更生或清算不合程式或不備其他要件者，法院應以裁
    定駁回之，但其情形可以補正者，法院應定期間先命補正﹔
    又債務人與金融機構協商成立者，不得聲請更生或清算。但
    因不可歸責於己之事由，致履行顯有重大困難者，不在此限
    ﹔本條例施行前，債務人依金融主管機關協調成立之中華民
    國銀行公會會員辦理消費金融案件無擔保債務協商機制與金
    融機構成立之協商，準用前項之規定，消費者債務清理條例
    （下稱本條例）第8條、第151條第5項、第6項分別定有明文
    。衡諸債之關係，係以當事人間之信賴關係為基礎，為社會
    經濟組織之重要支柱，故當事人於以法律行為追求自己之利
    益之際，亦應顧及對方之利益，並考量債權債務在社會上之
    作用，本於誠實及信用之原則，行使債權及履行債務。是對
    於已陷入經濟上困境之消費者，若任其於惡性循環之債務窘
    境中生存，將衍生嚴重之社會問題，難以維持安定之社會經
    濟秩序，故為兼顧債權人、債務人雙方之利益，對陷於經濟
    上困境之消費者，乃允其於本條例施行後，得選擇以重建型
    之更生程序或清算型之清算程序清理其債務，藉以妥適調整
    債務人與債權人及其他利害關係人間之權利義務關係，保障
    債權人獲得公平受償，並謀求消費者經濟生活之重建復甦機
    會。惟對於已與金融機構協商成立，或於本條例施行前，已
    依金融主管機關協調成立之中華民國銀行公會會員辦理消費
    金融案件無擔保債務協商機制（下稱銀行公會債務協商機制
    ）與金融機構成立協商之債務人，自應受該成立協議拘束，
    按協議條件履行，若非因不可歸責於己之事由，致履行顯有
    重大困難，僅係為圖謀減免債務，而不為債務之履行，自有
    違債權契約為誠信契約之本旨，為避免債務人任意毀諾已成
    立之協商，肇致道德危險，濫用更生或清算之裁判上債務清
    理程序，故依本條例第 151條第6項準用同條第5項前段之規
    定，不得聲請更生或清算。
三、經查：
(一)抗告人確於本條例施行前，曾於民國95年4月20日與最大債
    權金融機構臺新國際商業銀行依銀行公會債務協商機制成立
    協商，並約定就協商時確定之無擔保債務總額1,627, 678元
    ，分120期，零利率，每月償還13,564元依各債權銀行債權
    金額比例清償各項債務，至全部清償為止，此有抗告人於原
    審法院所提出之協議書暨無擔保債務還款計劃為證（見原審
    卷第121頁）。而抗告人於原審法院主張無法繼續依約履行
    之原因係「打零工之收入實無法負擔協商繳款」（見原審卷
    第97頁），惟綜觀抗告人於原審法院先後提出之二份財產及
    收入狀況說明書，均未見抗告人將打零工羅列於收入來源（
    見原審卷第18頁、第101頁），本院審酌抗告人之收入種類
    、數額，以及財產變動狀況等，乃判斷抗告人是否確有不可
    歸責事由之重要依據，況抗告人於前既已依債務協商機制與
    金融機構成立協商，依上開說明，其原即應依此協商結果而
    為誠信履行，故其欲援引本條例第151條第5項、第6項之例
    外規定而再聲請更生或清算時，自應就其不依約履行是否具
    不可歸責於己之事由而致履行顯有重大困難之情形嚴為審查
    ，非經債務人已為相當「合理之釋明」，即不得准許債務人
    聲請更生之請求。是本院於抗告人未詳實陳報收入來源之情
    形下，自難僅憑抗告人之詞即遽信抗告人確有不可歸責之事
    由。
(二)抗告人固稱「每月必要支出確實高達59,200元，並由前妻支
    付」等語，然查抗告人所提出前配偶之95年度綜合所得稅各
    類所得資料清單，其95年總收入為482,792元，平均每月約
    為40,233元（元以下四捨五入），與抗告人所稱必要支出
    59,200元仍有相當之差距，則抗告人如非未據實陳報收入，
    隱匿財產，即係虛列浮報支出，是以抗告人是否確有聲請更
    生所最需之「誠信」即有疑義。退步言之，縱抗告人每月支
    出確實高達59,200元，然抗告人既已負債高達1,690,799元
    ，則其日常生活是否應即有所節制，惟細查抗告人之必要支
    出項目，每月電話費用竟高達2,500元，實屬過高﹔而抗告
    人之次子現年12歲，已非無法自理生活之幼童，則抗告人有
    無必要另行將其送至安親班，亦有疑義﹔又子女之教育固然
    重要，惟教育費用應以受正常教育所需者為限，況抗告人既
    已經濟狀況不良，對於子女教育費用支出本應有所調整，是
    否確有必要支出補習費用4,200元，非無可議﹔至於抗告人
    固稱所住房屋係以兄長之名義辦理貸款，故抗告人每月需分
    擔一半之房貸18,000元，然該房屋既非抗告人所有，抗告人
    有無必要為兄長分擔房貸，即有疑慮，況抗告人亦非不可另
    尋租金較為便宜之房屋租賃居住，以減輕自身之經濟負擔，
    是以抗告人執意住於現居，並分擔高額之房屋貸款，亦屬可
    議。
(三)按「負扶養義務者有數人時，應依左列順序定其履行義務之
    人：一、直系血親卑親屬。二、直系血親尊親屬。三、家長
    。四、兄弟姊妹。五、家屬。六、子婦、女婿。七、夫妻之
    父母。」、「負扶養義務者有數人而其親等同一時，應各依
    其經濟能力，分擔義務。」民法第1115條第1項、第3項定有
    明文，是以扶養抗告人父母之義務，本應由抗告人與其他扶
    養義務人共同分擔，且不因其他扶養義務人遷居外地或出嫁
    結婚而得以免除﹔再者，抗告人已陷於經濟困難，依該條第
    3項之規定，理當減輕抗告人之負擔。詎抗告人不僅未與其
    他扶養義務人協調減輕分擔義務，竟仍妄自負擔近乎全部之
    扶養責任，逼使自身之經濟狀況更形惡化，致無法清償債務
    。準此，依抗告人之上開作為，實難認抗告人有何聲請更生
    之「誠信」。至抗告人於原審所陳「同年11月又因父母之醫
    療費用導致收支失衡」，姑不論抗告人未提出診斷證明或醫
    療費用收據以證其確有支出，以及該醫療費用是否須由抗告
    人與其他扶養義務人共同分擔始謂合理，然參諸抗告人係於
    95 年4月與金融機構成立協商，亦僅依約履行1期，是同年
    11月抗告人應已毀棄協商之承諾，則縱使抗告人確有支出醫
    療費用，然亦與抗告人毀諾並無直接關係，亦即該醫療費用
    之支出並非直接導致抗告人毀諾之原因，何況目前台灣社會
    已實施全民健保，尤其重大傷病者尚享有免付自負額之優惠
    ，縱然有自負額衡情應非高額，且抗告人確有為父母代繳醫
    療費用，則實際繳款之抗告人必然會取得醫院交付之收據，
    若由其父母以抗告人之金錢繳款，父母取得收據後衡情亦會
    交予抗告人以作為聲請更生之憑據，何以據為己有而不交予
    抗告人，以致抗告人未能提供醫療收據供參，此實大違常情
    ，抗告人是否確為父母支出醫療費用，亦堪質疑。
四、綜上所述，本件抗告人既未據實陳報收入，且於負債後，仍
    未節制支出，恣意花費，顯然欠缺還款之「誠意」，且前與
    金融機構成立協商，又未能釋明有何不可歸責於己之事由，
    則其聲請更生不僅不合本條例之規定，亦與本條例之意旨有
    違，自應予以駁回。是以原審法院駁回抗告人聲請之理由雖
    與本院略有出入，然結論並無不同，仍應予維持，抗告人猶
    執前詞指摘原裁定之不當，為無理由，應予駁回。又本件抗
    告雖遭本院駁回，惟現今銀行公會業已針對曾依銀行公會債
    務協商機制與金融機構成立協商，但已毀諾之債務人提出「
    個別協商一致性方案」，如抗告人確有心償還債務，亦可透
    過該協商程序尋求適當之清償方案，並予敘明。
五、依消費者債務清理條例第15條，民事訴訟法第 495條之1第1
    項、第449條第1項、第95條、第78條，裁定如主文。
中    華    民    國     98    年    3    月    18    日
                  審判長法  官  李媛媛
                        法  官  徐世禎
                        法  官  陳湘琳
以上正本係照原本作成。
本件裁定不得抗告。
中    華    民    國    98    年    3     月    18    日
                        書記官  周素秋


司法院資訊處製作；財團法人民間司法改革基金會備份。
